【裁判字號】    97,上訴,638
【裁判日期】    970514
【裁判案由】    違反毒品危害防制條例
【裁判全文】
臺灣高等法院高雄分院刑事判決         97年度上訴字第638號
上  訴  人
即  被  告  甲○○
上列上訴人因違反毒品危害防制條例案件，不服臺灣高雄地方法
院97年度訴字第421 號中華民國97年2月15日第一審判決（起訴
案號：臺灣高雄地方法院檢察署96年度毒偵字第8578、8597號）
，提起上訴，本院依簡式審判程序，判決如下：
    主  文
上訴駁回。
    事  實
一、甲○○前於民國94年間，因竊盜、違反毒品危害防制條例、
    過失傷害等案件，經法院分別判處有期徒刑8 月、6 月、4
    月確定，嗣經定其應執行之刑為有期徒刑1 年4 月，於94年
    9 月8 日入監服刑，於96年1 月24日縮刑期滿執行完畢，嗣
    接續執行妨害公務案件所判處之拘役刑，而於同年2 月1 日
    出獄。另曾於87年間，因施用毒品案件，經臺灣高雄地方法
    院裁定送觀察、勒戒後，認無繼續施用毒品傾向，於87年12
    月29日執行完畢釋放，並經臺灣高雄地方法院檢察署檢察官
    以87年度偵字第2852 5號案件，為不起訴處分確定；復於92
    年間，因施用毒品案件，經檢察官提起公訴，並經臺灣高雄
    地方法院裁定送強制戒治後，起訴部分，經臺灣高雄地方法
    院以92年度易字第1279號案件，判處有期徒刑5 月確定，強
    制戒治部分則於92年11月5 日停止戒治釋放付保護管束。復
    於94年間，再因施用毒品案件，經臺灣高雄地方法院以94
    年度簡字第4728號案件，判處有期徒刑6 月確定。
二、詎仍未戒除毒癮，明知海洛因及甲基安非他命係經政府公告
    ，列為毒品危害防制條例第2條 第2 項第1 款、第2 款所定
    之第一、二級毒品，未經許可不得持有、施用，竟基於施用
    第一級毒品海洛因、第二級毒品甲基安非他命之犯意，分別
    於下列時、地及方式施用上開毒品，而為警查獲：
  (一)於96年8 月4 日中午，在高雄縣大寮鄉○○村○○路328 巷
    19號住處內，以將海洛因、甲基安非他命混合後置入玻璃球
    後燒烤吸食霧化氣體之方式，同時施用海洛因、甲基安非他
    命1 次。嗣於同日下午5 時40分許，為警盤查，經其同意後
    ，於同日下午7 時45分許採尿送驗，呈嗎啡及甲基安非他命
    陽性反應後，而悉上情。
  (二)於同年8 月19日凌晨0 時至3 時間之某時，在上址住處內，
    以將海洛因、甲基安非他命混合後置入玻璃球後燒烤吸食霧
    化氣體之方式，同時施用海洛因、甲基安非他命1 次。嗣於
    同日凌晨3 時30分許，因另涉犯竊盜案件，在高雄縣大寮鄉
    ○○村○○○路與江山路口處為警盤查，經其同意後，於同
    日凌晨5 時許採尿送驗，呈嗎啡及甲基安非他命陽性反應後
    ，而悉上情。
三、案經高雄縣政府警察局林園、六龜分局報請臺灣高雄地方法
    院檢察署檢察官偵查起訴。
    理  由
一、本件被告甲○○所犯係毒品危害防制條例第10條第1 項、第
    2 項之施用第一、二級毒品罪，其均係死刑、無期徒刑、最
    輕本刑為3 年以上有期徒刑以外之罪，被告於本院審理程序
    中就被訴事實為有罪之陳述，經告知被告簡式審判程序之旨
    ，並聽取檢察官及被告之意見後，本院裁定進行簡式審判程
    序審理，合先敘明。
二、訊據被告對於前開犯行均坦承不諱，且查，被告分別於96年
    8 月4 日、同年8 月19日為警查獲時所採尿液，經送臺灣檢
    驗科技股份有限公司檢驗確認結果，均呈嗎啡、甲基安非他
    命陽性反應，此有該公司96年8 月17日報告編號KＺ00000000
    0000號、同年8 月30日報告編號KＺ000000000000號濫用藥物
    尿液檢驗報告各1 份及尿液採驗同意書、尿液代號與真實姓
    名對照表各2 紙在卷可稽（見警1 卷第4-6 頁，警2 卷第5-
    8 頁），足認被告自白與事實相符，被告於前開施用第一級
    毒品海洛因、第二級毒品甲基安非他命之犯行，均堪認定。
三、復按毒品危害防制條例前於92年7 月9 日修正公布，自93年
    1 月9 日施行，觀之該條例第20條、第23條之立法理由，修
    正後毒品危害防制條例就施用毒品者，只於「初犯」及「5
    年後再犯」二種情形，有其追訴條件之限制，即須於初犯經
    觀察、勒戒或強制戒治釋放後，5 年內均無施用毒品之行為
    ，始能認其前所實施之觀察、勒戒或強制戒治已足遮斷毒癮
    ，而得於5 年後再犯時，再予適用初犯之規定，重行觀察、
    勒戒等程序。倘5 年內已經再犯，被依法追訴處罰，縱其第
    3 次（或第3 次以上）施用毒品之時間在初犯釋放5 年以後
    ，即與「5 年後再犯」之情形有別，且因已於「5 年內再犯
    」，顯見其再犯率甚高，原實施觀察、勒戒或強制戒治，已
    無法收其實效，而無5 年戒斷期之存在，自無再經觀察、勒
    戒及強制戒治之必要，應得逕行追訴處罰（最高法院95年5
    月9 日95年度第7 次刑事庭會議決議參照）。經查，本件被
    告前於87年間，因施用毒品案件，經臺灣高雄地方法院裁定
    送觀察、勒戒後，認無繼續施用毒品傾向，於87年12月29日
    執行完畢釋放，並經臺灣高雄地方法院檢察署檢察官以87年
    度偵字第28525 號為不起訴處分確定；復於92年間，因施用
    毒品案件，經檢察官提起公訴並聲請強制戒治，起訴部分經
    臺灣高雄地方法院於以92年度易字第1279號案件，判處有期
    徒刑5 月確定，強制戒治部分於92年11月5 日停止其戒治處
    分而釋放。復於94年間，因施用毒品案件，經臺灣高雄地方
    法院以94年度簡字第4728號案件，判處有期徒刑6 月確定等
    情，有臺灣高等法院被告前案紀錄表1 份在卷可按，是依上
    開說明，被告於前述觀察、勒戒執行完畢釋放後5 年內，再
    犯施用毒品罪，經法院判決有罪確定後，復犯本件施用第一
    級毒品海洛因及第二級毒品甲基安非他命之犯行，本件犯行
    距前揭觀察、勒戒釋放後雖逾5 年，惟核與毒品危害防制條
    例第20條第3 項所定「5 年後再犯」之立法意旨不符，揆諸
    上開說明，本件被告施用第一級毒品犯行，仍應予追訴、處
    罰。
四、核被告所為如犯罪事實二之(一)、(二)所示之行為，均係犯毒品
    危害防制條例第10條第1 項之施用第一級毒品罪及同條第2
    項之施用第二級毒品罪。被告持有第一級毒品海洛因、第二
    級毒品甲基安非他命進而施用，其持有之低度行為應為施用
    之高度行為所吸收，不另論罪。被告前開2 次將毒品海洛因
    及甲基安非他命混合施用，均係以一施用毒品行為同時觸犯
    本條例第10條第1 項、第2 項之罪，為想像競合犯，均應依
    刑法第55條前段規定，從一重之施用第一級毒品罪處斷。按
    毒品之施用並無一定之方式，端視施用者之喜好而定，而海
    洛因及甲基安非他命亦非不能混合施用，若將二者混合置於
    玻璃球中以燒烤吸食霧化氣體之方式施用，於施用者之尿液
    中應可檢出嗎啡、甲基安非他命陽性反應，且綜觀全案卷證
    亦別無任何積極證據足認被告係於不同時、地，以不同方法
    分別施用第一級毒品海洛因及第二級毒品甲基安非他命，是
    公訴意旨認被告於96年8 月4 日晚上7 時45分許為警採尿時
    回溯24小時內之某時，分別施用第一級毒品海洛因及第二級
    毒品甲基安非他命各1 次；又於同年8 月19日凌晨5 時許為
    警採尿時回溯24小時內之某時，分別施用第一級毒品海洛因
    及第二級毒品甲基安非他命各1 次，係基於個別犯意施用第
    一、二級毒品，應予分論併罰等語，容有誤會。被告先後2
    次同時施用第一、二級毒品之犯行，犯意個別，應分論併罰
    。又被告有如事實欄所述之前科，有臺灣高等法院被告前案
    紀錄表1 份在卷可按。其於有期徒刑執行完畢後5 年內故意
    再犯前開之罪，均為累犯，應各依刑法第47條第1 項之規定
    加重其刑。
五、被告上訴意旨認：被告另案所犯施用第一、二級毒品案件，
    與本案犯罪行為之時間密接，該案與本案應有「集合犯」之
    包括一罪關係，應併予審理云云。惟按集合犯係指立法者所
    制定之犯罪構成要件中，本即預定有數個同種類行為而反覆
    實行之犯罪而言。故是否集合犯之判斷，客觀上，自應斟酌
    法律規範之本來意涵、實現該犯罪目的之必要手段、社會生
    活經驗中該犯罪必然反覆實行之常態及社會通念等；主觀上
    ，則視其反覆實施之行為是否出於行為人之一個犯意，並秉
    持刑罰公平原則，加以判斷之，俾與立法意旨相契合。而行
    為人施用毒品之原因，不一而足。且觀諸毒品危害防制條例
    第10條第1 項、第2 項之構成要件為：「施用第一級（或第
    二級）毒品者，處……」，並非規定「施用第一級（或第二
    級）毒品『成癮』者，處……」，自其構成要件文義衡之，
    實無從認定立法者本即預定該犯罪之本質，必有數個同種類
    行為而反覆實行之集合犯行，向來實務亦無此見解。此與收
    集犯（如「收集」偽、變造貨幣、有價證券，「收集」國防
    秘密等罪）、職業犯（如未經取得盒合法醫師資格，擅自執
    行醫療「業務」罪）、常業犯等，由法定犯罪構成要件文義
    即可明確知悉其犯罪本質必然反覆實行同種類行為者顯然有
    別，故多次施用毒品罪之犯行，應非屬集合犯。又按刑法及
    刑法施行法部分條文修正，於94年2 月2 日公在，95年7 月
    1 日施行，本次刑法修正，刪除第56條連續犯第56條，依修
    正理由之說明，謂「對連續犯同一罪名之罪者，均適用連結
    犯之規定論處，不無鼓勵犯罪之嫌，亦使國家刑罰權之行使
    發生不合理之現象。」「基於連續犯原為數罪之本質及刑罰
    公平原則之考量，爰刪除有關連續犯之規定」等語，即係將
    本應各自獨立評價之數罪，回歸本來就應賦予複數法律效果
    之原貌。因此，就刑法修正施行後多次施用毒品之犯行，採
    一罪一罰，始符合立法本旨。故刑法修正施行後之多次施用
    犯行，除符合接續犯之要件外，則應一罪一罰（最高法院96
    年度第9 次刑事庭會議決議參照）。經查，被告雖另於96年
    7 月25日，因施用第一、二級毒品案件，而經臺灣高雄地方
    法院以96年度訴字第5513號案件，判處有期刑9 月；又於96
    年9 月18日，因施用第一、二級毒品案件，經臺灣屏東地方
    法院以96年度訴字第1477號案件，分別判處有期徒刑1 年8
    月及1 年6 月，定應執行刑為3 年，有該等案件之判決書及
    臺灣高等法院被告前案紀錄表附卷可稽，惟被告該等犯行均
    與本案犯行間相距數日或月餘，而難認數行為間有接續犯之
    一罪關係，而均應為數罪，故本案尚非該等案件判決既判力
    效力所及，被告上開上訴理由，尚無足採。
六、原審認被告犯罪事證明確，而依毒品危害防制條例第10條第
    1 項、第2 項，刑法第11條前段、第55條（原審判決漏載，
    應予補充）、第47條第1 項之規定，並審酌被告前曾有施用
    毒品之不良素行，歷經觀察勒戒、刑之執行程序猶施用之，
    顯見其戒毒意志不堅，本不宜寬貸，惟念其施用毒品乃自戕
    一己之身體健康，對社會造成之危害尚非直接鉅大，且犯後
    坦承犯行，態度良好等一切情狀，就被告上開二罪，均量處
    有期徒刑10月，並依刑法第51條第5 款規定，定應執行刑為
    有期徒刑1 年6 月。其認事用法，核無不合，量刑亦屬妥適
    。被告以上開理由提起上訴，而指摘原審判決不當云云，為
    無理由，應予駁回。
據上論斷，應依刑事訴訟法第368 條，判決如主文。
本案經檢察官李門騫到庭執行職務。
中    華    民    國    97    年    5     月    14    日
                  刑事第七庭  審判長法  官 莊飛宗
                                    法  官 孫啟強
                                    法  官 邱明弘
以上正本證明與原本無異。
如不服本判決應於收受本判決後10日內向本院提出上訴書狀，其
未敘述上訴理由者，並得於提起上訴後10日內向本院補提理由書
狀（均須按他造當事人之人數附繕本）「切勿逕送上級法院」。
中    華    民    國    97    年    5     月    14    日
                                    書記官  曾允志
本案論罪科刑法條：
毒品危害防制條例第10條：
施用第一級毒品者，處六月以上五年以下有期徒刑。
施用第二級毒品者，處 3 年以下有期徒刑。


司法院資訊處製作；財團法人民間司法改革基金會備份。
